臺灣高雄地方法院民事判決　　　　　　　 93年度訴字第267號
原　　　告　庚○○
　　　　　　戊○○
　　　　　　丁○○
上 1人訴訟
代　理　人　甲○○
原　　　告　丙○○
訴訟代理人　壬○○○
原　　　告　乙○○
兼　訴　訟
代　理　人　己○○
　　　　　　癸○○
兼 上1人複
代　理　人　己○○
兼 上1人複
代　理　人　庚○○
兼　癸○○
訴訟代理人　辛○○
兼 上 1 人
訴訟代理人　己○○
原　　　告　丑○○
兼　訴　訟
代　理　人　己○○
被　　　告　子○○
訴訟代理人　柳聰賢律師
複　代理人　利美利律師
　　　　　　許瑜容律師
當事人間分割共有物事件，本院於民國94年8 月4 日言詞辯論終
結，判決如下：
  主  文
兩造共有坐落高雄市○○區○○段一三０三、一三二八地號土地
准予變賣，所得價金均按如附表所示兩造應有部分比例分配之。
訴訟費用由兩造依附表所示應有部分比例負擔。
  事實及理由
一、原告主張：兩造所共有應有部分比例如附表所示之坐落高雄
    市○○區○○段1303、1328地號土地（下稱系爭第1303號土
    地、第1328號土地），並無因物之使用目的不能分割或契約
    訂有不分割期限情事，惟被告不願意分割。兩造應有部分比
    例如附表所示，主張分割方案如附圖所示高雄市政府地政處
    楠梓地政事務所93年10月13日高市地楠二字第0930010410 5
    號函檢附之甲案成果圖。爰依民法第823 條、第824 條規定
    ，請求分割等情。並聲明：兩造共有系爭第1303號土地、第
    1328號土地准予分割，如上開甲案成果圖所示，0000-0000
    部分，面積69平方公尺，分歸原告丑○○所有；1303-A010
    部分，面積37平方公尺，分歸被告所有；1303-A011 部分，
    面積49平方公尺，分歸原告己○○、庚○○、辛○○所有，
    並維持共有；1303 -A012部分，面積57平方公尺，分歸原告
    丙○○、戊○○所有，並維持共有；1303-A013 部分，面積
    68平方公尺，分歸原告丁○○所有。0000-0000 部分，面積
    58平方公尺，分歸原告癸○○、乙○○所有，並維持共有；
    1328-A00 1部分，面積7 平方公尺，分歸原告丁○○所有。
二、被告則以：
（一）原告於民國86年11月14日與被告簽立協議書，約定地價每
      坪新臺幣（下同）300,000 元，契稅由買方負擔，增值稅
      由賣方負擔，土地分割自東往西，向新路面分之，房屋補
      償建坪每坪鐵筋建部分25,000元，磚造部分8,000 元，自
      應受該協議書之拘束，不得另行訴訟分割。被告同意依上
      開協議書之約定，將應有部分以每坪300,000 元出售予原
      告。
（二）被告所有之門牌高雄市左營區○○○街10號建物，前鄰路
      部分全遭原告占用建屋，遮斷通行道路，是若分割，應依
      上開協議書之約定，由東向西、向新路分之方式為分割始
      符經濟利益。被告不同意合併分割，且被告所得面積僅11
      .5 坪 ，無法建屋使用，若分割勢必變成畸零地。請求變
      價分割等語，資為抗辯。並聲明：原告之訴駁回。
三、本院之判斷：
（一）按各共有人，得隨時請求分割共有物。但因物之使用目的
      不能分割或契約訂有不分割之期限者，不在此限。共有物
      之分割，依共有人協議之方法行之。又分割之方法，不能
      協議決定者，法院得因任何共有人之聲請，命以原物分配
      於各共有人，或變賣共有物，以價金分配於各共有人。以
      原物為分配時，如共有人中，有不能按其應有部分受分配
      者，得以金錢補償之。民法第823 條第1 項、第824 條分
      別定有明文。再按裁判上定共有物分割之方法時，分配原
      物與變賣之分配價金，孰為適當，法院本有自由裁量之權
      ，不受任何共有人主張之拘束（最高法院29年上字第1792
      號判例意旨參照）。又若以原物分割，各當事人分得之土
      地，面積過小，顯然不能作何用途，徒然減損土地之經濟
      效用，故不能原物分割者，應予以變賣，所得價金各按應
      有部分比例分配予各共有人，如此始能將土地發揮最高之
      經濟上利用價值，並符合分割共有物應徹底消滅共有關係
      及公平合理之旨（最高法院82年度臺上字第512 號判決參
      照）。
（二）查原告主張兩造所共有之第1303號土地、第1328號土地，
      各共有人應有部分比例如附表所示，共有人間並無訂定不
      能分割之協議等情，業據其提出第1303號土地、第1328號
      土地登記謄本在卷可證，且為被告所不爭執，堪信屬實。
      是原告起訴請求分割，自屬有據。
（三）就本件分割方法審酌如下：
   1、關於原告主張之分割分案：
    (1)按分割共有物之訴，係就同一共有關係之共有物，予以分
      割，使共有人就共有物之一部分單獨取得所有權之形成訴
      訟，故數共有物除依其性質及其共有人與應有部分均相同
      ，並經共有人全體同意等情形外，尚難認其得為合併分割
      〔最高法院93年度臺上字第2441號、77年度臺上字第2061
      號、85年度臺上字第2483號、第2959號、86年度臺上字第
      2602號、89年度臺上字第1846號判決、臺灣高等法院92年
      度重上更字第（一）號、89年度重上更（二）字第84號、
      臺灣高等法院臺中分院92年度上字第243 號判決參照〕。
    (2)原告主張之分割方案係如高雄市政府地政處楠梓地政事務
      所93年10月13日高市地楠二字第09300104105 號函檢附之
      甲案成果圖，亦即如上開甲案成果圖所示，0000-0000 部
      分，分歸原告丑○○所有；1303-A010 部分，分歸被告所
      有；1303-A011 部分，分歸原告己○○、庚○○、辛○○
      所有，並維持共有；1303-A012 部分，分歸原告丙○○、
      戊○○所有，並維持共有；1303-A013 部分，分歸原告丁○○所有；0000-0000 部分，分歸原告癸○○、乙○○所
      有，並維持共有；1328-A001 部分，分歸原告丁○○所有
      。此分割方案係以第1303號土地、第1328號土地合併分割
      為前提。然被告並不同意合併分割（見本院214 頁），且
      第1303號土地、第1328號土地中間間隔同段第1313號土地
      ，兩筆土地並不相鄰，有卷附地籍圖謄本（見本院卷第58
      頁）附卷可參。從而，本件被告既不同意合併分割，且該
      兩筆土地並不相鄰，則依前揭實務見解，本院自不能任予
      合併分割。
    (3)況就原告主張之上開分割方案分得之建物，有無不能建築
      之情形，經本院向高雄市政府工務局函詢結果，認第1303
      號土地分割前原即屬深度不足之畸零地，又1303-A010 部
      分（即被告分得之土地），因不符最小寬度4 公尺，需與
      左右相鄰土地合併，始能建築，另其他分割自第1303號土
      地之部分，雖寬度大於4 公尺，但依分割後界線規劃，每
      基地之地面層約只能設置騎樓及樓梯，無法容納其他居室
      ；又1328-A001 部分土地屬寬度及深度均不足之畸零地，
      需與後側及左右任一相鄰之土地合併至最小深度及寬度始
      能建築，0000-0000 部分之土地係深度不足之畸零地，需
      與後方土地合併至最小深度始能建築，此有該局94年6 月
      2 日高市工務建字第0940013965號函在卷可稽。又上開土
      地係第三種住宅區，有卷附高雄市政府都市發展局土地使
      用分區證明書在卷可稽（見本院卷第120 頁），而依原告
      主張之分割方案結果，被告分得部分之土地既屬畸零地而
      無法不得單獨申請建築，另原告癸○○、乙○○分得之00
      00-0000 部分、原告丁○○分得之1328-A001 部分，均屬
      畸零地而不得單獨申請建築，自難發揮土地之經濟上利用
      價值，顯失去分割共有物目的係在於創造土地利用之經濟
      效益意義，並非妥適分割方案。
    (4)綜上，原告主張前揭分割方案，自不足採。
   2、系爭第1303號土地上有建物5 間，此有高雄市政府地政處
      楠梓地政事務所93年6 月17日高市地楠二字第0930006134
      號函檢附之土地複丈成果圖在卷（見本院卷第115 頁、第
      116 頁）可稽。如該成果圖所示，1303-B建物（面積38平
      方公尺）係原告丑○○所有；1303-C建物（面積32平方公
      尺）係原告丁○○所有；1303-E建物（面積56平方公尺）
      係丙○○所有；1303-F建物（面積51平方公尺）係原告戊○○所有；1303-G建物（面積83平方公尺）係被告所有，
      復經本院勘驗現場屬實，復為兩造所不爭執，有本院93年
      5 月28日勘驗筆錄、手繪現場位置圖、現場照片數幀在卷
      （見本院卷第87頁至第93頁）可證。若使建物所有人之共
      有人分配取得建物坐落部分之土地，而系爭第1303號土地
      面積為280 平方公尺，扣除上開建物占用土地面積合計為
      260 平方公尺（計算式：38＋32＋56＋51＋83＝260），
      僅餘20平方公尺，而未受分配之共有人尚有原告乙○○、
      癸○○、辛○○、庚○○、己○○5 人，則該5 人按剩餘
      部分之土地按應有部分比例分配，其中原告乙○○應有部
      分為144 分之11，可得面積約為1.53平方公尺；原告癸○○應有部分1152分之106 ，可分得面積約為1.84平方公尺
      ；原告辛○○、己○○、庚○○應有部分各為360 分之17
      ，可分得之面積各約為0.94平方公尺，面積極微，則其經
      濟上使用價值甚低，造成土地之細分，無法維持公共之利
      益。故本件如按現狀分割，自有困難。
   3、至於被告雖主張依86年11月14日之協議書約定，由被告將
      其應有部分，以每坪300,000 元出售予原告云云。惟被告
      當時並未於協議書簽名同意，且原告亦不同意價購被告知
      應有部分（見本院94年6 月21日準備程序筆錄），是被告
      前揭主張，亦無理由。
   4、本件並不符合併分割之要件，已如前述，自無法合併分割
      。而依上開合併分割所述，所分得之土地尚且會產生畸零
      地，而無法單獨申請建築，則若未採合併分割之原物分割
      方案，且縱以原告自陳：原告庚○○、己○○、辛○○願
      保持共有；戊○○、丙○○願維持共有；原告乙○○、癸○○願保持共有為前提，各該筆土地所分得之土地面積將
      更為微小，顯無法單獨申請建築，自非妥適之分割方式。
      綜上，兩造對原物分割並無妥善之分割方案，而採現況分
      割，又有如前述之實際上困難，故本院參酌系爭第1303號
      土地、第1328號土地之利用價值、兩造之利害關係，及就
      分割土地可能利用之經濟價值、公共利益之維持等因素，
      認以變價分割之方式較為妥當，所得價金，按兩造如附表
      所示之應有部分比例分配之。爰定其分割方法如主文第1
      項所示。
四、分割共有物之訴，係合兩造之必要共同訴訟，原告、被告之
    間本可互換地位，本件原告起訴雖於法有據，但被告之應訴
    實因訴訟性質所不得不然，故所為抗辯自為伸張或防衛權利
    所必要，是以本院認本件之訴訟費用應由兩造按其應有部分
    之比例分擔（詳如附表）較為公允，爰諭知如主文第2 項所
    示。
五、據上論結，本件原告之訴為有理由，依民事訴訟法第78條、
    第80條之1 、第85條第1 項但書，判決如主文。
中　　華　　民　　國　　94　　年　　8 　　月　　18　　日
                  民事第二庭  審判長法  官  楊富強
                                    法  官  邱泰錄
                                    法  官  蘇雅慧
正本係照原本作成。
如不服本判決，應於送達後20日內，向本院提出上訴狀並表明上
訴理由，如於本判決宣示後送達前提起上訴者，應於判決送達後
10日內補提上訴理由書（須附繕本）。
中　　華　　民　　國　　94　　年　　8 　　月　　18　　日
                                    書記官　王淑娟
附表
┌────┬──────┬─────┬───────┐
│當事人  │應有部分    │當事人    │應有部分      │
├────┼──────┼─────┼───────┤
│己○○  │360分之17   │戊○○    │576分之49     │
├────┼──────┼─────┼───────┤
│庚○○  │360分之17   │丙○○    │1152分之92    │
├────┼──────┼─────┼───────┤
│辛○○  │360分之17   │丁○○    │60分之13      │
├────┼──────┼─────┼───────┤
│乙○○  │144分之11   │丑○○    │180分之36     │
├────┼──────┼─────┼───────┤
│癸○○  │1152分之106 │子○○    │120分之13     │
└────┴──────┴─────┴───────┘
